【裁判字號】    92,婚,545
【裁判日期】    920827
【裁判案由】    離婚等
【裁判全文】
臺灣臺北地方法院民事判決                          九十二年度婚字第五四五號
    原      告  甲○○  
    訴訟代理人  鄭志政律師
    被      告  乙○○  

右當事人間請求離婚等事件，本院判決如左：
    主  文
准原告與被告離婚。
對於兩造所生未成年子女丙○○（女、民國○○○年○○月○日生、國民
編號：Z○○○○○○○○○號）之權利義務之行使及負擔由原告單獨任之。但被告
得以如附表一所示之時間、方式與未成年子女丙○○會面交往。
對於兩造所生未成年子女丁○○（男、民國○○○年○月○日生、國民
號：Z○○○○○○○○○號）之權利義務之行使及負擔由被告單獨任之。但原告得
以如附表二所示之時間、方式與未成年子女丁○○為會面交往。
訴訟費用由被告負擔。
    事  實
甲、原告方面：
壹、聲明：如主文第一項、第二項前段，及附表三所示。
貳、陳述：
一、兩造於民國八十五年二月六日結婚，原告家庭甚尊重被告家庭，連聘金都未收。
    婚後兩造並同住於台北縣新店市○○路○○號○樓。然原告未結婚前不知被告猜
    疑之心甚重，又會酗酒，結婚後酗酒情況嚴重，多次言語恐嚇致原告精神上遭受
    威脅，今年更是變本加厲，光把原告打傷之情況就有二次之多，其對原告精神虐
    待更是罄竹難書且有危害生命安全之虞，如：
  (一)九十二年一月三十日晚上近農曆過年時節，原告前去拿佛跳牆等年貨（因佛跳牆
    等貨需蒸熟，所花時間甚久），且原告還拿一份給婆婆，一份給原告父親，故當
    晚回家較晚。詎被告見原告回家後，即大聲痛罵原告，且於翌日凌晨三點毆打原
    告，更抓原告之頭部去撞牆，致原告受有頭部外傷及頭痛等傷勢，而被告當時更
    拿著匕首威脅說要殺原告之類的話，造成原告身體受有嚴重傷害、精神受到重大
    威脅。
  (二)又因九十二年五月四日星期日，原告帶著長女外出，巧遇一位以前同學，遂在長
   
    事情，大為不滿，於九十二年五月九日晚間約九時三十分以徒手、持椅子及皮帶
    勒及打傷原告，使原告受有頭面、右肩頭、手臂與左臂、雙膝等多處挫傷及瘀傷
    ，並對原告恐嚇稱「原告家人都袒護原告，都該死」，並稱要到廚房拿菜刀一人
    殺一個孩子，大家一起死，復將電話及椅子及家具等物均予以破壞，經原告報警
    後，台北縣政府警察局新店分局碧潭派出所警員隨即於五、六分鐘後趕到現場處
    理，其後還帶原告到派出所製作家庭暴力調查記錄通報表。
二、被告結婚後生氣時就動輒摔東西，又因近年來整體大環境不好，經濟景氣甚差，
    被告本身無固定收入及又愛酗酒，酗酒後就摔東西，更因其猜疑心甚重，常拿不
    出生活費，又誣指原告說：「是否借錢給同學？」，確已極盡對原告言詞侮辱事
    ，令原告身體、心理都痛苦萬分。其實被告自己主、客觀都不想維持婚姻，其曾
    親口對原告父親稱「拿出兩百萬元，大家就離婚，否則就要殺你女兒」。又被告
    復於九十二年五月二十五日之電話交談中，口出威脅及侮辱原告之言語，更於九
    十二年七月一日對著原告及家人大吵大鬧，臨走時還說要丟汽油彈，被告行為確
    危害原告及家人生命、身體、健康等安全至鉅。
三、因被告慣行恐嚇、侮辱及暴力毆打原告，造成原告精神上、肉體上受有無法忍受
    痛苦之傷害，同時被告還會動輒摔東西，故原告顯有受他方不堪同居虐待情形，
    且觀上開情節，以及被告已同意和原告離婚，且證人戊○○（即原告父親）亦作
    證稱被告曾於九十二年五月二十五日之電話交談中騷擾證人、其後又開車在證人
    家中附近等候並企圖傷害原告，甚至揚言要用汽油彈燒死原告等人各情，至少兩
    造於客觀上已難繼續維持婚姻生活，故原告依民法第一千零五十二條第一項第三
    款、第二項之規定，請求准予裁判離婚。
四、夫妻離婚後，對於未成年子女權利行使及義務負擔，本可依協議由一方或雙方共
    同任之，未為協議或協議不成時，法院得依夫妻一方請求酌定之，民法第一千零
    五十五條第一項定有明文，而依子女之最佳利益，所審酌之一切情狀，又以民法
    第一千零五十五條之一規定事項為裁判依據，而被告是有慣行恐嚇及暴力毆打行
    為者，而原告平日有固定工作，薪資收入穩定且不錯，原告身體健康情形良好，
    日常家庭生活費用亦全由原告支付，及依台北縣家庭扶助中心之訪視建議表，關
    於兒童被監護之意願，該表記載「長女丙○○七歲，長的活潑可愛，看到有人來
    訪很興奮，一直要加入談話，丙○○與原告大哥女兒同齡，兩人是很好的玩伴，
    丙○○表示要和媽媽一起住外公家」，而該表評估建議亦記載「訪員評估女方經
    濟能力及親友資源，身心狀況以及照顧兒童情況，確有能力照顧女兒，原告已離
    家二個多月，原告對女兒能妥善照顧」等情，故為長女丙○○之利益，關於長女
    丙○○權利行使及義務負擔，由原告任之最恰當且合適。故請鈞院酌定長女監護
    權由原告任之。又併請於兩造離婚後，酌定原告與由被告監護之丁○○適宜之會
    面交往權。
、證據：提出兩造
    表一件、薪資證明單一件、原告土地所有權狀一件、兩造及原告父親之對話錄音
    內容（錄音帶及對話譯文）一件、證人戊○○所有之土地二件及建物所有權狀一
    件、證人戊○○俸金發放通知單一件等影本為證。並聲請訊問證人戊○○。
乙、被告方面：
壹、聲明：
一、原告之訴駁回。
二、請求酌定兩造所生未成年長女丙○○、長子丁○○於兩造離婚後之權利義務行使
    及負擔均由原告單獨任之。
貳、陳述；原告所稱兩造衝突情節或對話內容，雖均有其事，但皆是被告一時生氣所
    為。且被告曾外出打麻將，深夜又由男人搭載原告回家，令被告難以忍受。被告
    希望兩造能先分居一年，其後再談離婚。如原告欲離婚，但被告請求於兩造離婚
    後，所生未成年子女丙○○、丁○○之權利義務行使及負擔均由被告單獨任之。
丙、本院依職權訊問兩造之所生未成年子女丙○○、丁○○。並調閱本院九十二年度
    家護字第二四五號事件卷宗、函請財團法人台灣兒童暨家庭扶助基金會台北縣分
    事務所就兩造所生未成年子女丙○○、丁○○二人於兩造離婚後權利義務之行使
    及負擔歸屬事宜進行訪視。
    理    由
一、原告起訴主張：兩造於八十五年二月六日結婚，婚後並同住於台北縣新店市○○
    路○○號○樓，然被告曾於九十二年一月三十一日凌晨三時許以原告回家太晚為
    由，拿著匕首威脅要殺害原告，又徒手毆打原告，致原告受有頭部外傷；復在同
    年五月九日晚間九時三十分許，藉不滿原告於五月四日與以前同學至麥當勞吃東
    西之原因，再度打傷原告，致原告復受有頭面、右肩頭、手臂與左臂、雙膝等多
    處挫傷及瘀傷，更恐嚇原告稱「原告家人都袒護原告，都該死」，及要到廚房拿
    菜刀，「一人殺一個孩子，大家一起死」等語。嗣原告雖於當日離開兩造住處，
    然被告除於九十二年五月二十五日於電話中威脅、侮辱原告及原告父親戊○○外
    ，又在同年七月一日對著原告及家人吵鬧，並稱要丟汽油彈等語，顯見其已有恐
    嚇及暴力毆打原告之慣性，更造成原告受有精神上及肉體上無法忍受痛苦之傷害
    ，已經構成不堪同居之虐待，且上揭情節，客觀上亦難認兩造婚姻可以繼續維持
    ，甚至被告亦已同意離婚，為此依民法第一千零五十二條第一項第三款、第二項
    等規定，准予裁判離婚，並酌定兩造離婚後所生未成年長女丙○○之權利義務之
    行使負擔由原告任之以及酌定原告與兩造未成年長子丁○○會面交往方式等語。
二、被告則以：原告所稱衝突情節或對話內容，雖有其事，但均是被告不滿原告在外
    打麻將或深夜由男子搭載回家，致一時生氣所為。被告雖同意離婚，但請求於兩
    造離婚後，所生未成年子女丙○○、丁○○均由被告監護各語為辯。
三、查原告主張兩造係夫妻關係，婚後共同居住於台北縣新店市○○路○○○號○樓
    ，並育有未成年之長女丙○○（女、○○○年○○月○日生、國民
    號：Z○○○○○○○○號）及長子丁○○（男、○○○年○月○日生、國民
    身分證統一編號：Z○○○○○○○○○號）等二名子女等節，已據其提出
    謄本一份附卷可稽，且為被告所不爭執，是上開情事，應堪信為真實。
四、再查，原告主張伊於婚姻關係存續中之九十二年一月三十一日凌晨三時許，曾遭
    被告以徒手毆打並抓頭部撞牆等方式施以暴力，致其頭部受有外傷，以及被告又
    在九十二年五月九日晚間九時三十分許，復遭被告徒手或持椅子、皮帶等勒或毆
    打，致受有頭面右肩頸、手臂與左臂、雙膝多處挫傷、瘀傷，嗣被告又在九十二
    年五月二十五日於電話對談中恐嚇證人即原告父親戊○○、又出言侮辱原告等節
    ，已據其提出診斷證明書二紙以及台北縣政府警察局新店分局受理家庭暴力案件
    調查紀錄表、電話交談錄音譯文等存卷足考，並經本院依職權調閱九十二年度家
    護字二四五號通常保護令事件查對屬實，即被告亦於本件本院審理中暨前述九十
    二年度家護字二四五號通常保護令事件調查時坦承九十二年一月三十一日凌晨三
    時許兩造確曾發生肢體之拉扯衝突以及伊於同年五月九日晚間九時三十分許亦曾
    動手傷害原告、又伊於九十二年五月二十五日也曾在電話交談中口出如錄音譯文
    內容之對話等情無誤（參本院九十二年七月二十四日言詞辯論筆錄、九十二年度
    家護字二四五號通常保護令事件九十二年七月二十四日訊問筆錄），乃原告前揭
    陳述，應可相信為真。是此部份所應審酌者，乃原告主張其因遭被告施以前開暴
    力、恐嚇、侮辱行徑，即屬受有被告不堪同居之虐待，故其得引之為訴請離婚之
    理由，能否成立？
  (一)按被告已於財團法人台灣兒童暨家庭扶助基金會台北縣分事務所派員訪視時自承
    其會「偶而喝喝小酒」等語明確（參卷附前開分事務所九十二年七月十一日九十
    二台童北縣家扶監字第六九九號函及所附訪視建議表「身心狀況」欄所載），可
    見其確有飲酒之習慣。而證人戊○○亦於本院訊問時，明白證稱「被告‧‧‧愛
    喝酒‧‧‧被告晚上常喝醉回家就鬧事」一情無誤（參本院九十二年七月二十四
    日言詞辯論筆錄）。觀諸證人戊○○雖未與兩造同住，然其已對被告時常酒後鬧
    事一節知之甚詳，可見被告酒後確曾多有鬧事情節，可堪認定。而參考證人即兩
    造之子女丙○○、丁○○均到場證實依其等記憶所及，兩造所生各衝突，均為「
    （問：是何人先動手？）被告打原告」各情清楚（參本院九十二年八月十三日言
    詞辯論筆錄），而查被告並未爭執前述證人所言之真實性，甚且證人丙○○、丁○○二人既為被告之子女，更無攀誣構陷之可能，是其等證言，自堪相信。故執
    前揭證人所言，堪認原告指稱：兩造衝突，多因被告酗酒後回家藉故引起爭端，
    而動手毆打原告等語，應非虛構。則似此情節由來既久，且有重複之跡象，已難
    期待被告能於短暫之時日即改善其行為舉止。
  (二)其次，細繹被告已坦承原告提出之錄音對話譯文內容確為伊及原告、證人戊○○
    於九十二年五月二十五日（即原告於九十二年五月九日離家之後）對話經過，然
    考之被告於該次交談時，對於身為其岳父之證人戊○○僅因質疑被告以原告在外
    與友人見面為理由即毆打原告，而認被告所為係屬不當時，竟回答以「有打死了
    嗎？」、「嫁給我就不應該有朋友」「你要我與阿○分開，她一生會毀在我阿檳
    手裡」、「你們父女聯合起來騙我」、「你們騙我，我不只是打人還要殺人呢」
    等語；並另對原告口出「你那個雞Ⅹ很臭」、「但我相信妳淫盪女人，爽歪歪就
    對了」、「淫盪女人，我說不是嗎？淫盪女人」各語，而觀諸被告所述上開言語
    ，客觀上或足令任何聽聞之人均會因此心生畏怖，恐危害其等之身體、生命之安
    全，或足令任何聽聞之他人將會因此貶低被告於社會之評價地位。當知被告於傷
    害原告後，除無絲毫悔意外，甚至更極盡其威嚇、羞辱原告及其家人之能事，令
    原告身心受創甚深。是以被告此等舉動，當足致原告日後難以再與原告履行同居
    之義務無疑。尤有甚者，揆諸證人戊○○更進而證稱被告又於同年七月十日（乃
    原告於九十二年五月三十日提起本件離婚訴訟，及被告九十二年六月十一日收受
    寄發之囑託訪視函後，有送達證書可稽），更因無法以電話聯絡原告後，即於電
    話內對其陳稱：原告又與別的男人出去了；復在證人住處附近等候並企圖傷害原
    告，且更揚言要用汽油彈燒死原告及證人等情（參本院九十二年七月二十四日言
    詞辯論筆錄），乃被告當場聽聞證人戊○○前揭陳述後並未否認或者道歉，反進
    而指稱原告有外出打麻將、以及於深夜由男子搭載回家之舉止，可見被告對於原
    告之心結已深，且並不以本身所為係屬不當。是以原告指稱：被告因有慣行虐待
    原告之可能，原告日後實難再與之共同相處一節，當屬信而有徵。
  (三)按夫妻之一方受他方不堪同居之虐待者，得向法院請求離婚，民法第一千零五十
    二條第一項第三款定有明文。而所謂不堪同居之虐待，係指予以身體上或精神上
    不可忍受之痛苦，致不堪繼續同居者而言（最高法院三十四年度上字第三九六八
    號判例意旨參照）；又維護人格尊嚴與確保人身安全，為我國憲法保障人民自由
    權利之基本理念。增進夫妻情感之和諧，防止家庭暴力之發生，以保護婚姻制度
    ，亦為社會大眾所期待。民法第一千零五十二條第一項第三款所稱「不堪同居之
    虐待」，應就具體事件，衡量夫妻之一方受他方虐待所受侵害之嚴重性，斟酌當
    事人之教育程度、社會地位及其他情事，是否已危及婚姻關係之維繫以為斷。若
    受他方虐待已逾越夫妻通常所能忍受之程度而有侵害人格尊嚴與人身安全者，即
    不得謂非受不堪同居之虐待，司法院大法官釋字第三七二號解釋意旨足資參照。
    查兩造結婚僅七年餘，並育有二名子女，然被告自今年起，竟二度因不滿原告回
    家時間以及交友情形，而徒手、甚至持物品，於兩造子女面前毆擊原告，致原告
    所受傷勢逐次嚴重，迨至原告於九十二年五月九日離家後，被告更於同年五月二
    十五日再因同前因素，而於電話中以前揭言詞恐嚇、侮辱原告或其父親戊○○，
    甚至在本件訴訟繫屬後之同年七月十日更變本加厲至證人戊○○住所附近當面恐
    嚇原告或其家人，是知渠等爭執並非單一、偶發，且被告亦未認知其所實施之肢
    體衝突後，言詞威脅、侮辱等舉止係屬不當或具悔意。茲前述被告對於原告之傷
    害及言語恐嚇、侮辱行為，既足使原告感受身體上、精神上之痛苦，且於客觀上
    已逾通常人所能忍受之程度，而達侵害原告人格尊嚴及人身安全之程度，當已危
    及兩造婚姻關係之維繫，是以原告主張：其因此受有不堪同居之虐待，而據此依
    民法第一千零五十二條第一項第三款規定，請求與被告離婚，即屬正當，而可採
    取。
  (四)又原告係依民法第一千零五十二條第一項第三款、第二項等不同訴訟標的法律關
    係之規定請求離婚，自屬訴之重疊合併，祗為本院以其中一離婚請求權判准原告
    勝訴，即無庸再就原告其餘各項離婚請求權加以判斷。是本院既准原告依民法第
    一千零五十二條第一項第三款規定訴請離婚，依前揭說明，自無庸再就原告其餘
    離婚請求權加以審酌，合此說明。
五、次按夫妻離婚者，對於未成年子女權利義務之行使或負擔，依協議由一方或雙方
    共同任之。未為協議或協議不成者，法院得依夫妻之一方、主管機關、社會福利
    機構或其他利害關係人之請求或依職權酌定之，民法第一千零五十五條第一項定
    有明文。又法院為前條裁判時，應依子女之最佳利益，審酌一切情狀，參考社工
    人員之訪視報告，尤應注意左列事項：(一)子女之年齡、性別、人數及健康情形。
    (二)子女之意願及人格發展之需要。(三)父母之年齡、職業、品行、健康情形、經濟
    能力及生活狀況。(四)父母保護教養子女之意願及態度。(五)父母子女間或未成年子
   
    本件經查兩造所生未成年長女丙○○年已近七歲，其已當庭表明於兩造離婚後，
    其願由原告行此負擔其權利義務，而長子丁○○年已逾五歲，亦明確表示願由被
    告任其監護權人，有本院九十二年八月十三日期日筆錄在卷，是其等意願，即應
    尊重。又證人戊○○又以原告父親之身分當庭表明願協助原告於日後照護未成年
    人丙○○（參本院九十二年七月二十四日言詞辯論筆錄），並提出其土地及建物
    所有權狀、俸金發放通知單等件佐證其資力狀態，是此部份因素亦應斟酌。又本
    件經本院函請財團法人台灣兒童暨家庭扶助基金會台北縣分事務所訪視結果後，
    其出具之訪視建議表中有關「監護意願未來計畫」已載「相對人乙○○部分：相
    對人已和聲請人取得共識，長女歸聲請人長子歸相對人」、「評估建議」亦稱：
    1.聲請人原希望和相對人協議離婚，長女監護權歸聲請人，長子監護權歸相對人
    ，彼此擁有子女探視權‧‧‧對於監護權的問題則兩方都無異議。2.訪員評估兩
    方的經濟能力及親友資源、身心狀況以及照顧兒童之情況，均有能力照顧子女，
    聲請人離家已二個多月，兩方對子女都能妥善照顧」，以及依訪視人員調查結果
    兩造均可提供未成年子女足夠之生活空間、且兩造目前收入各分別約新台幣三萬
    元左右，彼此經濟能力相當，以上有該分事務所九十二年七月十一日九十二台童
    北縣家扶監字第六九九號函及所附訪視建議表在卷足佐，足見依兩造之協議結果
    ，渠等對於兩造離婚後前開子女監護權之歸屬事宜已具共識，可證被告於本院審
    理時又改口稱欲爭取兩名子女監護權云云，顯係事後翻覆言語。故本院綜核全情
    及參酌前述訪視機構之建議要旨，並審酌丙○○現與原告同住，丁○○現與被告
   
    子女，因父母親之離異，再次更易環境增加適應上之困難，故對於兩造所生未成
    年長女丙○○權利義務之行使或負擔，應由原告任之，對於兩造所生未成年長子
    丁○○權利義務之行使或負擔，應由被告任之，較符合上開二名未成年子女之最
    佳利益，故酌定如原判決主文第二項前段及第三項前段所示。
六、又會面交往乃基於親子關係所衍生之自然權利，因其不僅是為父母之權利，更為
    未成年子女之權利，亦應以子女之最佳利益為考量，同時會面交往之規定，使未
    取得成年子女權利義務行使或負擔之一方，於離婚後仍繼續與其子女接觸連繫，
    是會面交住之實施為繼續性之事實狀態；本院雖認由原告行使負擔未成年子女丙○○之權利義務，被告行使負擔未成年子女丁○○之權利義務，惟因親子、姐弟
    人倫天性，天下皆同，任何人均無法以任何理由加以阻擋，為免丙○○由原告監
    護而將對被告感到陌生，丁○○由被告監護而將對原告感到陌生，甚至姐弟二人
    亦因此形同陌路、排斥，有剝奪兩造未成年子女親情、手足之情之虞，兼顧丙○○、丁○○人格之正常發展及滿足親子孺慕之情，爰依民法第一千零五十五條第
    五項規定、並參酌原告所提出之會面交往計劃（如附表三），依職權酌定被告與
    丙○○、原告與丁○○會面交往之期間、方式如判決主文第二項及第三項後段（
    即附表一、二）所示，以維繫其間之父母子女親情，並藉此能增加兩造未成年子
   
七、綜上所述，原告依民法第一千零五十二條第一項第三款之規定請求離婚，為有理
    由，應予准許。本院並依民法第一千零五十五條、民事訴訟法第五百七十二條之
    一之規定，酌定對於丙○○權利義務之行使或負擔由原告任之，丁○○權利義務
    之行使或負擔由被告任之，並依民法第一千零五十五條之一之規定，職權酌定被
    告與丙○○、原告與丁○○會面交往之時間、方式如判決主文附表一、二所示，
    以維繫其間之親情。
八、又本件判決基礎均已臻明確，兩造其餘陳述或攻擊防禦方法（如原告主張另聲請
    訊問處理兩造家庭暴力事件之警員到場；被告主張原告在外打麻將、深夜由男子
    搭載回家等等）經斟酌後，核與判決結論不生影響，無一一論述之必要，併予敘
    明。
九、據上論結，本件原告之訴為有理由。依民事訴訟法第七十八條，判決如主文。
中      華      民      國    九十二    年      八      月    二十七    日
                                  家事法庭法      官  蕭胤瑮
右正本係照原本作成。
如不服本判決，應於收受送達後二十日內向本院提出上訴狀。
中      華      民      國    九十二    年      八      月    二十七    日
                                          書  記  官  王文心
附表一：
  (一)在未成年子女丙○○年滿十歲前，被告得於每月第一、第三週休二日之其中一日
  ，偕同丁○○至原告所指定之處所，與丙○○會面交往，至多不得超過二小時。
  (二)在未成年子女丙○○年滿十六歲前（以不影響丙○○之日常生活作息及課業，並
    尊重丙○○之自由意願為前提）：
    1.平日上課時間（寒暑假期間除外），被告得於每月第四個週休二日之星期六上
      午十時至丙○○所在地偕同返回被告家中，並應於次（星期日）下午六時前將
      丙○○送返原告住居所地或指定之所在地。
    2.暑假期間被告得任擇連續十日，由被告在第一日早上十時至原告家中偕丙○○
      返家同住，並於第十日晚間六時前將丙○○送返原告住居所。
    3.寒假期間被告得任擇連續五日（包括農曆春節期間），由被告在第一日早上十
      時至原告家中偕丙○○返家同住，並於第五日晚間六時前將丙○○送返原告住
      居所。
  (三)在未成年子女丙○○滿十六歲之後至成年時，則應尊重丙○○意願及決定，與被
    告會面交往或同住之期間、方式。
  (四)原告住居所如有變更，應事先以書面通知被告。以便被告接送丙○○。

附表二：
  (一)在未成年子女丁○○年滿十歲前，原告得於每月第二、第四週休二日之其中一日
    ，偕同丙○○至被告所指定之處所，與丁○○會面交往，至多不得超過二小時。
  (二)在未成年子女丁○○年滿十六歲前（以不影響丁○○之日常生活作息及課業，並
    尊重丁○○之自由意願為前提）：
    1.平日上課時間（寒暑假期間除外），原告得於每月第二個週休二日之星期六上
      午十時至丁○○所在地偕同返回原告家中，並應於次（星期日）下午六時前將
      丁○○送返被告住居所地或指定之所在地。
    2.暑假期間原告得任擇連續十日，由原告在第一日早上十時至被告家中偕丁○○
      返家同住，並於第十日晚間六時前將丁○○送返被告住居所。
    3.寒假期間原告得任擇連續五日（包括農曆春節期間），由原告在第一日早上十
      時至被告家中偕丁○○返家同住，並於第五日晚間六時前將丁○○送返被告住
      居所。
  (三)在未成年子女丁○○滿十六歲之後至成年時，則應尊重丁○○意願及決定，與原
    告會面交往或同住之期間、方式。
  (四)被告住居所如有變更，應事先以書面通知原告。以便原告接送丁○○。


附表三：
一、兩造所生之長子丁○○年滿十六歲前：
  (一)原告得每月一次，先以電話聯繫，在原告或原告指定之人陪同下，於原告住居所
    附近之公眾場所或公眾得出入之場所，於星期日上午十時，探視丁○○，但於同
    日下午六時將丁○○交由被告或被告指定之人帶回。
  (二)兩造所生之長子丁○○年滿十六歲後：
   應尊重其個人意願決定與原告會面交往之時間與方式。


司法院資訊處製作；財團法人民間司法改革基金會備份。
